臺灣基隆地方法院刑事判決　　　　　　　 95年度訴字第934號
公　訴　人　臺灣基隆地方法院檢察署檢察官
被　　　告　丙○○
上列被告因妨害投票案件，經檢察官提起公訴（94年度選偵字第
37號），被告就被訴事實為有罪之陳述，本院合議庭裁定由受命
法官獨任進行審判，經改依簡式審判程序審理後判決如下：
    主  文
丙○○共同以非法之方法，使投票發生不正確之結果，處有期徒
刑月，如易科罰金，以銀元佰元即新臺幣玖佰元折算壹日。
緩刑貳年。褫奪公權壹年。
    事  實
一、丙○○與乙○○為朋友關係，乙○○為臺北縣平溪鄉石底村
    2 號戶長，與丙○○為使所支持之特定平溪鄉鄉長候選人於
    民國94年12月3 日所舉辦之「臺北縣第15屆鄉鎮市長選舉」
    當選，其等均明知丙○○當時實際並未居住在上址，且亦無
    真正遷入上址居住之事實，竟共同基於使投票發生不正確結
    果之犯意聯絡，以虛設戶籍之非法方法，由乙○○提供其臺
    北縣平溪鄉石底村2 號之戶籍，並代丙○○於取得選舉權之
    基準日前之94年3 月15日，向臺北縣平溪鄉戶政事務所申報
    戶籍遷入乙○○上開戶籍內，以增加選舉權人，俾所支持之
    特定鄉長候選人能當選。該管選舉委員會依據上開戶籍登記
    ，將丙○○編入「臺北縣第15屆縣長、第十五屆鄉長、第十
    六屆縣議員選舉」選舉人名冊內，丙○○因而取得該屆臺北
    縣平溪鄉鄉長選舉權。丙○○明知其未於臺北縣平溪鄉所設
    戶籍之選區繼續居住4 個月以上，並非臺北縣平溪鄉鄉長選
    舉人，仍於94年12月3 日即臺北縣第15屆鄉鎮市長選舉投票
    日，前往所屬之第1994號投票所投票，以此種非法之方法，
    使臺北縣第15屆鄉鎮市長之投票發生不正確之結果（乙○○
    業經本院以95年度選訴字第4 號判決判處有期徒刑1 年，緩
    刑4 年，褫奪公權3 年，現上訴臺灣高等法院中）。
二、案經臺北縣政府警察局瑞芳分局移送臺灣基隆地方法院檢察
    署檢察官偵查後起訴。
    理  由
壹、程序事項：
    本件被告丙○○所犯者非為死刑、無期徒刑、最輕本刑為3
    年以上有期徒刑之罪或高等法院管轄第一審案件，其於準備
    程序進行中，先就被訴事實為有罪之陳述，經告知其簡式審
    判程序之旨，並聽取公訴人、被告之意見後，本院業已依刑
    事訴訟法第273 條之1 第1 項之規定，裁定由受命法官獨任
    以簡式審判程序進行本案之審理。
貳、實體事項：
一、上開事實，業據被告丙○○於警詢及本院審理時坦承不諱，
    且有遷入戶籍登記申請書、委託書及臺北縣第十五屆縣長、
    第十五屆鄉長、第十六屆縣議員選舉第1994投票所選舉人名
    冊影本各1 份在卷可稽，被告之自白核與事實相符，可以採
    信。綜上證據，本案事證明確，被告之犯行堪可認定，應依
    法論科。
二、論罪科刑：
  (一)按96年1 月24日修正前刑法第146 條第1 項之罪，其客觀構
    成要件有二，第一、須以詐術或其他非法之方法，第二、須
    使投票發生不正確之結果或變造投票之結果；本規定所謂「
    詐術」即使用欺罔手段，使人陷於錯誤而言，所謂「其他非
    法之方法」，即除詐術外，其他一切非法律所允許之方法，
    均屬之；所謂「使投票發生不正確之結果」，應係指以非法
    之方法，使投票之結果，與事實不符，即為已足，毋須達到
    影響當選之票數始足成罪。公職人員選舉罷免法第15條第1
    項之規定，有選舉權人在各該選舉區繼續居住4 個月以上者
    ，為公職人員選舉各該選舉區之選舉人，今若為符合上開公
    職人員選舉罷免法之規定，為支持某特定候選人，而將戶籍
    及實際上居住所遷入該選舉區，固符合上開規定及主權在民
    原則，自不待言。然若實際上並未居住該選舉區，為支持某
    特定候選人，而虛報遷入戶籍者，則為所謂「投票部隊」，
    其有妨害選舉之純正及公正性，至為顯然，且虛報戶籍遷入
    ，依戶籍法第54條之規定，除應加以行政處罰外，若以此種
    虛報戶籍遷入之手段進而投票，達妨害投票之目的，自非法
    律所允許之方法，除應予行政罰外，另應該當於96年1 月24
    日修正前刑法第146 條所規定之「其他非法之方法」之要件
    （最高法院92年台上字第字第6125號判決意旨參見）。亦即
    ，96年1 月24日修正前刑法第146 條第1 項之規定，其立法
    目的在杜絕任何選舉舞弊，以達選舉之純正與公平；該條之
    規定，係屬概括之規定，除使用詐術外，其他以一切非法之
    方法，達妨害選舉之公平與純正者，均有該條之適用。而該
    條所稱使投票發生不正確之結果，以該選舉區之整體投票結
    果，發生不正確之結果為已足，不以行為人所支持之特定候
    選人已否當選為必要。故如在虛偽遷入戶籍，實際上未確實
    居住之情形，既僅符合公職人員選舉罷免法繼續居住四個月
    以上規定之形式，以達投票予某一候選人之目的，如不認為
    構成96年1 月24日修正前刑法第146 條之妨害投票，法律即
    流為具文，且昧於社會事實。又依公職人員選舉罷免法第15
    條第1 項之規定，該法所重視者，為在選舉區居住之事實，
    而非形式上之戶籍登記。且行政區域政權之行使，按諸主權
    在民之原則，自應由該行政區之人民行使，非得由其他地區
    之人民所能代為決定，故為支持某特定候選人，而將戶籍及
    實際上居住處所遷入該選舉區，而虛報遷入戶籍者，其有妨
    害選舉之純正及公正性結果，至為顯然。至人民有居住及遷
    徒之自由，憲法第10條固定有明文。然所謂居住遷徒自由，
    並非漫無限制，得任意行使。在為防止妨礙他人自由，避免
    緊急危難，維持社會秩序，或增進公共利益所必要者，仍得
    以法律限制之，憲法第23條亦定有明文，此即所謂法律保留
    原則。故候選人親友以選舉該特定候選人為目的，並無遷入
    及居住該選舉區之事實，而於4 個月前虛報戶籍遷入登記，
    經戶政機關編入選舉人名冊，並公告確定，而參加投票選舉
    ，如仍認屬合法之選舉權人，無異任由與選舉區內利害無關
    之人代為行使選舉權，自與公職人員選舉罷免法第15條第1
    項規定之立法意旨有悖；是以，公職人員選舉罷免法第15條
    第1 項規定之目的在於管理戶籍、維護社會秩序及選舉之公
    平性，均係為維護社會秩序之必要，而對人民居住遷徒自由
    所附加之限制（同院92年台上字第5229號判決意旨參照）。
    又96年1 月24日修正前刑法第146 條第1 項之妨害投票結果
    正確罪，必須行為人主觀上具備妨害投票正確結果之故意，
    而以詐術或其他非法之方法，使投票發生不正確之結果或變
    造投票之結果行為，始足以構成本罪，所謂「使投票發生不
    正確之結果」，乃指行為人使投票所得之結果，與真實之結
    果不相符合之意，亦即指因行為人之妨害投票行為而導致投
    票結果為不正確之「票數」而言，此與以該選舉區內有選舉
    權人數及投票人數為比例之投票率，或以投票人數及各候選
    人得票數為比例之得票率無關，亦不以使落選者當選或使當
    選者落選為必要（最高法院91年度台上字第376 號裁判意旨
    參照），合先敘明。
  (二)查被告丙○○行為後，刑法第146 條業於96年1 月24日修正
    公布，修正前刑法第146 條規定：「以詐術或其他非法之方
    法，使投票發生不正確之結果或變造投票之結果者，處5 年
    以下有期徒刑。前項之未遂犯罰之。」，而修正後刑法第14
    6 條規定：「以詐術或其他非法之方法，使投票發生不正確
    之結果或變造投票之結果者，處5 年以下有期徒刑。意圖使
    特定候選人當選，以虛偽遷徙戶籍取得投票權而為投票者，
    亦同。前二項之未遂犯罰之。」，修正後刑法第146 條增訂
    第2 項規定，雖將意圖支持特定候選人，進而遷徙戶籍並參
    與投票者，明文規範為刑法處罰之對象，以杜爭議，然該2
    罪修正前後之法定刑度均相同，且依前揭最高法院判決意旨
    ，於刑法第146 條修正前，適用該條認定行為人有妨害投票
    之行為時，本即要實質認定被告遷徙戶籍是否意圖使特定候
    選人當選，故修正後刑法第146 條第2 項增列「意圖使特定
    候選人當選」為主觀構成要件，對被告而言並無更有利之情
    形，換言之，被告之行為，既符合修正前後之犯罪構成要件
    ，修正前之規定對其並無不利，自應依95年7 月1 日修正施
    行後刑法第2 條第1 項前段規定，適用被告行為時即修正前
    刑法第146 條（臺灣高等法院95年度上訴字第4546號判決意
    旨參照）。是核被告所為，係犯修正前刑法第146 條第1 項
    之妨害投票正確罪。
  (三)又按「行為後法律有變更者，適用行為時之法律，但行為後
    之法律有利於行為人者，適用最有利於行為人之法律。」，
    94年1 月7 日修正，94年2 月2 日公布，並於95年7 月1 日
    起施行之刑法（下稱新法；修正前刑法下稱舊法）第2 條第1
    項定有明文，此條規定係規範行為後法律變更所生新舊法律
    比較適用之準據法，本身尚無新舊法比較之問題，於新法施
    行後，應一律適用新法第2 條第1 項之規定，為「從舊從輕
    」之比較，先予敘明（最高法院95年度第八次刑事庭會議決
    議一(一)參照）。被告上開所犯，與陳炳坤間，有犯意聯絡及
    行為分擔，均為共同正犯。又新法第28條共同正犯之法條文
    字雖有修改，然根據立法理由，修法目的在於剔除「陰謀共
    同正犯」、「預備共同正犯」，雖屬行為可罰性要件之變更
    ，但與本案之共犯型態無關，是不生新舊法比較問題，應逕
    依新法第28條論擬。
  (四)爰審酌被告以共同虛偽遷入戶籍之方法，影響純正選舉之風
    氣，並對其他候選人造成不公平之競爭及參與本件犯罪之程
    度、情節輕重暨犯後坦承犯行之態度等一切情狀，量處如主
    文所示之刑（依最高法院95年度第八次刑事庭會議決議六(一)
    之意旨，新法第57條之規定，為法院就刑之裁量審認標準見
    解之明文化，非屬法律之變更，無新舊法比較適用之問題。
     ）。
  (五)又被告行為時之舊法第41條第1 項前段規定：「犯最重本刑
    為五年以下有期徒刑以下之刑之罪，而受六個月以下有期徒
    刑或拘役之宣告，因身體、教育、職業、家庭之關係或其他
    正當事由，執行顯有困難者，得以一元以上三元以下折算一
    日，易科罰金。」，且被告行為時之易科罰金折算標準，修
    正前罰金罰鍰提高標準條例第2 條前段（95年7 月1 日修正
    公布刪除）規定，就其原定數額提高為100 倍折算1 日，則
    本件被告行為時之易科罰金折算標準，應以銀元300 元折算
    1 日，經折算為新臺幣後，應以新臺幣900 元折算為1 日。
    惟修正後之新法第41條第1 項前段則規定：「犯最重本刑為
    五年以下有期徒刑以下之刑之罪，而受六個月以下有期徒刑
    或拘役之宣告者，得以新臺幣一千元、二千元或三千元折算
    一日，易科罰金。」，比較新舊法易科罰金折算標準，以舊
    法之規定，較有利於被告，則應依新法第2 條第1 項前段規
    定，適用舊法第41條第1 項前段規定，定其折算標準（最高
    法院95年度第八次刑事庭會議決議三(二)參照）。
  (六)又褫奪公權依我國刑法規定，為從刑之一種，附屬於主刑，
    不生比較輕重問題（最高法院79年度第3 次刑事庭會議決議
    ），亦不容與其他刑法總則規定割裂適用，是以爰依公職人
    員選舉罷免法第98條第3 項及修正前刑法第37條第2 項規定
    ，併予宣告褫奪公權1 年。
  (七)末以，被告前未曾因故意犯罪，受有期徒刑以上刑之宣告，
    有臺灣高等法院被告前案紀錄在卷可按，其因一時失慮，始
    犯下本案，犯後已深表悔悟，信其經此偵審程序，當知所警
    惕，而無再犯之虞，因認所宣告之刑，以暫不執行為適當，
    爰併依新法第74條第1 項第1 款規定，宣告緩刑2 年，以勵
    自新（最高法院95年度第八次刑事庭會議決議七參照）。
據上論斷，應依刑事訴訟法第273 條之1 第1 項、第299 條第1
項前段，刑法第2 條第1 項前段、第11條前段、第28條、刑法第
146 條第1 項（修正前）、第41條第1 項前段（修正前）、第37
條第2 項（修正前）、刑法第74條第1 項第1 款，公職人員選舉
罷免法第98條第3 項，修正前罰金罰鍰提高標準條例第2 條，現
行法規所定貨幣單位折算新台幣條例第2 條，判決如主文。
本案經檢察官甲○○到庭執行職務。
中　　華　　民　　國　　96　　年　　3 　　月　　21　　日
                  刑事第二庭法  官     劉桂金
以上正本證明與原本無異。
如不服本判決應於收受本判決後10日內向本院提出上訴書狀，其
未敘述上訴理由者，並得於提起上訴後10日內向本院補提理由書
狀（均須按他造當事人之人數附繕本。）「切勿逕送上級法院」
中　　華　　民　　國　　96　　年　　3 　　月　　21　　日
                            書記官     鄧順生
附錄論罪法條
96年1 月24日修正前刑法第146 條第1項
以詐術或其他非法之方法，使投票發生不正確之結果或變造投票
之結果者，處5 年以下有期徒刑。
